臺灣嘉義地方法院刑事判決　　　　　　　　　　　　　　九十三年度自緝字第五號
　　自　訴　人　甲○○
　　　　　　　　丙○○○
　　右　二　人
　　自訴代理人　盧奇南律師
　　被　　　告　乙○○
右列被告因詐欺案件，經自訴人提起自訴，本院判決如左：
    主  文
乙○○無罪。
    理  由
一、自訴意旨略以：乙○○與丁○○係夫妻，明知其等並無清償能力及意思，見其鄰
    居即自訴人丙○○○及自訴人甲○○（即丙○○○之妹）目不識丁、年長可欺，
    竟意圖為其等不法之所有，基於概括之共同犯意聯絡，自八十九年二月間起至九
    十年五月間止，多次委由丁○○持其姐張麗娟分別於不詳時地簽發並提供以嘉義
    縣中埔鄉農會為付款人帳號00000000號之不明支票多紙，至自訴人丙○○○位於嘉義市○○路二二九巷三十二號住處，向自訴人丙○○○表明借款之意
    ，且訛稱：其姐張麗娟在農會上班，所簽發支票不會跳票等語，當場並交付前開
    支票，致自訴人丙○○○陷於錯誤，陸續交付借款達新台幣（下同）九十萬元之
    多。又自九十年初至同年五月間止，亦委由丁○○持張麗娟分別於不詳時地簽發
    並提供以嘉義縣中埔鄉農會為付款人帳號00000000號之不明支票多紙至
    自訴人丙○○○前址住處，另向自訴人甲○○表明借款之意，且訛稱：其姐張麗
    娟在農會上班，所簽發支票不會跳票等語，當場並交付前開支票，致自訴人甲○○陷於錯誤，陸續交付借款達六十七萬元之多。嗣丁○○騙得款項後，隨即與乙○○花用一空，且僅支付利息至九十年五月間即未繼續清償，而交付如附表一編
    號一至三所示支票三紙以為搪塞，又因該批支票均未獲支付，嗣又交付如附表二
    編號一至二所示本票二紙以換回前開支票，然屆期亦未獲支付，至此，自訴人甲○○及丙○○○始知受騙，因認被告乙○○、丁○○、張麗娟涉犯刑法第三百三
    十九條第一項之詐欺取財罪嫌（丁○○、張麗娟涉案部分業經本院九十一年度自
    字第一六號判決「下簡稱第一六號」，經上訴後，由台灣高等法院臺南分院以九
    十一年度上易字第一二八九號判決「下簡稱第一二八九號」」無罪確定）云云。
二、按犯罪事實應依證據認定之，無證據不得推定其犯罪事實；又不能證明被告犯罪
    者，應諭知無罪之判決；刑事訴訟法第一百五十四條、第三百零一條第一項分別
    定有明文。又認定不利於被告之事實，須依積極證據，苟積極證據不足為不利於
    被告事實之認定時，即應為有利於被告之認定，更不必有何有利之證據（最高法
    院三十年度上字第八一六號判例參照）。又告（自）訴人之告（自）訴，本以使
    被告受刑事訴追為目的，故其陳述是否與事實相符，自應調查其他證據，以資審
    認，苟其所為攻擊之詞，尚有瑕疵，則在此瑕疵未予究明以前，即不能遽採為斷
    罪之基礎（最高法院五十二年度臺上字第一三○○號、六十一年度臺上字第三○
    九九號判例參照）。又按刑法第三百三十九條第一項詐欺罪之成立，以意圖為自
    己或第三人不法所有，以詐術使人將本人或第三人之物交付為要件，所謂以詐術
    使人交付，必須被詐欺人因其詐術而陷於錯誤，若其所用方法不能認為詐術，亦
    不致使人陷於錯誤，即不構成該罪（最高法院四十六年度台上字第二六０號判例
    參照）。再按刑法之詐欺罪，必須行為人自始意圖不法所有，以客觀上足以使人
    陷於錯誤之手段，欺矇被害人使為財物之交付，始足當之。又債務人於債之關係
    成立後，其有未依約定本旨履行者，在社會一般交易經驗上常見之原因非一，舉
    凡因不可歸責於己之事由而不能給付，或因合法主張抗辯而拒絕給付，甚至在負
    債之後始行惡意遲延給付，皆有可能，非可盡予推定為自始無意給付之詐欺犯罪
    一端；而刑事被告依法不負自證無罪之義務，若無積極證據足證被告在債之關係
    發生時，自始即有不法所有之意圖，縱使被告就所負債務，惡意違約，不為履行
    ，仍為民事上問題，尚不得違反刑事訴訟法第一百五十四條之規定，僅憑單純債
    務不履行之狀態而推定被告於負債之初即有詐欺之故意。
三、訊據被告乙○○矢口否認有何犯行，並辯稱：我與同案被告丁○○確有積欠自訴
    人等金錢，不過是我太太丁○○出面接洽的，而且我們是因後來經濟狀況不佳，
    才無法清償，並非詐騙，也未使用詐術等語。
四、經查：
  (一)同案被告丁○○確實有於前開時地陸續積欠自訴人丙○○○、甲○○欠款達九十
    萬元及六十七萬元之事實，業據自訴人等指訴綦詳，且有存摺內頁、如附表二編
    號一至二所示本票及借據各二紙在卷可稽（見前揭第十六號卷第八頁至第十三頁
    ），此亦為同案被告丁○○於前揭第一六號案件審理時、前揭第一二八九號案件
    審理時及本院審理時所不否認之事實。
  (二)本件自訴人等雖指稱：同案被告丁○○與被告乙○○明知其等並無清償能力及意
    思，見自訴人等目不識丁、年長可欺，竟意圖為渠等不法之所有，共同陸續以交
    付同案被告張麗娟所簽發支票之方式，且訛稱其姐張麗娟在農會上班，所簽發支
    票不會跳票等語，分別向自訴人丙○○○、甲○○表明借款之意，當場並交付支
    票，致自訴人丙○○○、甲○○陷於錯誤，而陸續交付借款達九十萬及六十七萬
    元云云，惟查，自訴人丙○○○於前揭第一六號案件審理時陳稱：「（問：她（
    即丁○○）姐姐不借他們票，你為何還要借他們錢？）我是同情他們可憐，而且
    又是鄰居，她又一直哭訴如果不借他們錢，他們的股票就會被斷頭」（見前揭第
    十六號卷第九四頁）等語，及自訴人甲○○於前揭第一六號案件審理時陳稱：「
    （問：你為何會借被告錢？）是我姐姐沒有錢借被告，才向我拿錢借她。丁○○
    也是有一直求我，求我如果沒有這筆錢她就慘了，叫我救她一下」（見前揭第一
    六號卷第九六頁）等語，於前揭第一二八九號案件審理時陳稱：「她（即丁○○
    ）向我姐姐借錢，到後來她沒有錢，才又向我借錢，我只是和她的婆婆熟識，而
    她的婆婆並說錢借給她沒問題‧‧‧她姐姐在農會上班，並有財產‧‧‧」（見
    前揭第一二八九號卷第六二頁）等語，可知自訴人等於借款之際，均已知丁○○
    之財務狀況不佳，亟需金錢應急，且「其姐張麗娟在農會上班，所簽發支票不會
    跳票」等語，應係丁○○之婆婆所稱，並非丁○○借款時所稱，況參以證人戴麗
    雲於前揭第一六號案件審理時證稱：「（問：最早郭清香要你借錢給丁○○的時
    候，是如何跟你講的？）郭清香跟我說農會的票比較穩，叫我可以借錢給丁○○
    ，我是因為相信郭清香才把錢拿出來」、「她（即丁○○）來換票的時候是說她
    錢週轉不靈，希望給她多一點時間」（見前揭第一六號卷第一二六頁）等語，足
    見自訴人丙○○○係以「農會的票比較穩」等語遊說證人戴麗雲將錢借予丁○○
    ，且丁○○亦未以「其姐張麗娟在農會上班，所簽發支票不會跳票」等語要求以
    支票借款。是自訴人等指訴：其等因丁○○訛稱其姐張麗娟在農會上班，所簽發
    支票不會跳票等語，致陷於錯誤，而交付借款云云，無足採信，故不足以認定同
    案被告丁○○及被告乙○○有施用詐術，使自訴人等陷於錯誤而交付財物可言。
  (三)又參以自訴人丙○○○於前揭第一六號案件審理時陳稱：「（問：你有無收利息
    ？）丁○○本來說是一分半，但是我只有拿到一、二次，剩下的都沒有拿到」、
    「（問：你是否知道丁○○的先生在做電子遊藝機？）我知道」、「（問：是否
    丁○○的先生要做電子遊藝機才向你借錢？）不是，一開始是說她姐姐張麗娟要
    借錢，後來是有說是乙○○要借錢做電子遊藝機」、「（問：你是否向她們收了
    很多次利息？）可能四、五次」、「（問：利息到底是多少？）是二分沒有錯」
    、「（問：被告是否有還錢？）是有還十萬及五萬元，但是後來她又再借」、「
    （問丁○○向你拿過幾次現金？）好幾次，我記不清楚了，最早是二年前就開始
    向我借錢」（見前揭第一六號卷第二五頁、第九四頁、第九五頁及第一二八頁）
    等語，於前揭第一二八九號案件審理時陳稱：「（問：所告何事？）告她借錢不
    還，支付利息二分，但沒有收到幾次」、「（問：丁○○是說什麼事情向你借錢
    ？）她說她大姊要買『青仔』向我借錢」、「（問：借多少次？）很多次，張麗
    娟也是有到我這裡借錢，我問她說你買青仔是否是真的？她說是真的。張麗娟她
    說她有開票就敢負責」、「（問：票為何要還她？）是來拜託我，請我先還她支
    票，錢她會給我的」（見前揭第一二八九號卷第二八頁及第二九頁）等語，及自
    訴人甲○○於前揭第一六號案件審理時陳稱：「（問丁○○向你拿過幾次現金？
    ）我是從九十年才開始借她的，一共借她三次，一次二十萬元，一次三十萬元，
    一次十七萬元，有給我利息過，給了五、六次左右，利息是二分」（見前揭第一
    六號卷第九六頁及第一二八頁）等語，同案被告丁○○於前揭第一二八九號案件
    審理時供稱：「我是拿票再去向丙○○○換票，而且支票都有拿回」、「（問：
    利息幾分？）約二分，支票到期我都再拿票去向她借款」（見前揭第一二八九號
    卷第五九頁及第六十頁）等語，於本院審理時亦同為該等證詞（見本院卷第八十
    頁至第八十二頁，可知丁○○曾陸續向自訴人丙○○○借錢長達二年之久，向自
    訴人甲○○借錢亦長達一年，期間自訴人等均曾依約定收取利息二分數次，且丁○○確實曾返還部分借款予自訴人丙○○○，是自訴人丙○○○借款部分，係因
    新借款項加上舊欠款項後再換票，始累積成九十萬元，並非一次即借款九十萬元
    。按債務人於債之關係成立後，未依約定本旨履行，乃社會一般交易經驗上所常
    見，非可因而推定為自始無意給付之詐欺犯罪，縱使同案被告丁○○及被告乙○○就所負債務惡意違約，不為履行，仍為民事上問題，不得僅憑債務不履行之狀
    態而推定被告於負債之初即有詐欺之故意。準此，依同案被告丁○○及被告乙○○欠款之情形，應為民事債務糾紛，尚難認有意圖為自己不法所有之詐欺意圖，
    及於欠款之初即有詐欺之故意。
  (四)再者，自訴人雖又認被告乙○○與丁○○以換票手法訛騙自訴人等，進而取得延
    期清償之不法利益，係犯同條第二項之詐欺得利罪，惟查，自訴人等同意換票之
    際，早已明瞭被告等資力不佳未克如期清償既有債務之事實，依理而言，被告等
    之資力苟足清償既有債務，自訴人等令其給付猶嫌不足，豈有允許換票之道理？
    自訴人等既然知悉換票乃因被告等無法清償既有債務所致，自難認為被告乙○○
    及同案被告丁○○之換票舉措有何施用詐術可言，併為說明。
  (五)綜上所述，被告乙○○所辯，堪予採信，自不得單憑自訴人等片面且有瑕疵之指
    訴，遽認被告乙○○有以支票借款向自訴人等詐欺取財。退而言之，縱令被告乙○○事後未給付欠款，然依前述，被告乙○○既未施用詐術，自訴人等亦非因陷
    於錯誤而交付，顯與詐欺取財罪須以詐術使人交付財物之犯罪構成要件不符，故
    本件應屬債務不履行民事糾葛，灼然甚明。
五、此外，復查無其他積極證據足認被告乙○○有何詐欺取財犯行，被告乙○○被訴
    詐欺取財罪嫌，應屬不能證明，爰依法為無罪之諭知，以昭公允。又被告乙○○
    業與自訴人二人就前揭金錢糾紛，成立民事上之和解，有和解書一紙附於本院卷
    可稽（見本院卷第八十七頁），併為敘明。
據上論斷，應依刑事訴訟法第三百零一條第一項、第三百四十三條，判決如主文。
中      華      民       國     九十三    年    十一    月     十       日
                              臺灣嘉義地方法院刑事第二庭
                                  審判長法官  夏  金  郎
                                        法官  陳  俞  婷
                                  法官  盧  鳳  田
右正本證明與原本無異。
如不服本判決，應於判決送達後十日內向本院提出上訴狀（應附繕本）。
中      華      民       國     九十三    年    十一    月     十       日
                                      書記官  林  秀  惠
附表一
┌──┬───┬────────┬────┬────┬────┬────┐
│編號│發票人│付款人          │帳號    │票號    │面額    │發票日  │
├──┼───┼────────┼────┼────┼────┼────┤
│一  │張麗惠│嘉義縣中埔鄉農會│00000000│0000000 │300000元│89.10.25│
├──┼───┼────────┼────┼────┼────┼────┤
│二  │張麗惠│嘉義縣中埔鄉農會│00000000│0000000 │600000元│90.05.30│
├──┼───┼────────┼────┼────┼────┼────┤
│三  │張麗惠│嘉義縣中埔鄉農會│00000000│0000000 │670000元│90.05.30│
└──┴───┴────────┴────┴────┴────┴────┘
附表二
┌──┬───┬──────┬────┬────┬────┬──────┐
│編號│發票人│面額        │票號    │發票日  │到期日  │備註        │
├──┼───┼──────┼────┼────┼────┼──────┤
│一  │乙○○│670000元    │059046  │90.06.02│91.06.02│            │
├──┼───┼──────┼────┼────┼────┼──────┤
│二  │乙○○│0000000元   │059045  │90.06.02│91.06.02│            │
└──┴───┴──────┴────┴────┴────┴──────┘
